【裁判字號】    89,重訴,787
【裁判日期】    900719
【裁判案由】    損害賠償
【裁判全文】
臺灣臺中地方法院民事判決  八十九年訴字第七八七號
    原      告    丙○○
    被      告    高北砂石有限公司
    兼法定代理人  乙○○○
    被      告    甲○○
右當事人間請求損害賠償事件，本院判決如左：
    主    文
被告應連帶給付原告新台幣捌佰玖拾玖萬捌仟零肆拾柒元，及自民國八十九年七月十
九日起至清償日止，按年息百分之五計算之利息。
原告其餘之訴駁回。
訴訟費用由被告連帶負擔百分之九十三，餘由原告負擔。
本判決第一項原告勝訴部分，於原告以新台幣貳佰玖拾玖萬元為被告供擔保後，得假
執行。
原告其餘假執行之聲請駁回。
    事    實
甲、原告方面
  一、聲明：
   （一）被告高北砂石有限公司、甲○○、乙○○○應連帶給付原告新台幣（下同
         ）九百七十萬八千零四十七元，及自民國（下同）八十九年七月十九日起
         至清償日止，按年息百分之五計算之利息。
   （二）願供擔保請准宣告假執行。
  二、陳述：
   （一）被告乙○○○為被告高北砂石有限公司負責人（以下簡稱高北砂石場），
         被告甲○○則為該砂石場廠長。八十六年八月間被告乙○○○委託被告卓
         萬福向郭西樑購買分類砂石機一台，因欠缺操作員，乃要求郭西樑派員支
         援，郭西樑遂叫原告至該砂石場工作。被告乙○○○、甲○○均為從事相
         關砂石業務之人，為防止砂石場機具、器具、設備災害之發生，應注意配
         置人數是否足夠，且告知工作環境危害因素，並盡督促管理之責，以防危
         險發生。且被告乙○○○、甲○○明知分類砂石機應由二人負責操作，即
         一人負責控制開關，一人負責清理輸送帶上之砂石，竟任由原告一人獨自
         從事上揭工作，並未告知工作環境危害因素，亦未盡督促管理之責，致原
         告於從事清洗輸送帶時，雙手捲進輸送帶，受有右上肢關節離斷，左上肢
         壓榨傷合併腔室症候群、肱骨骨折、神經損傷及大量皮膚損傷等嚴重職業
         傷害，經送醫急救後，原告受有右上肢自肩關節以下截肢，左上肢、肘、
         關節僵硬、肌力損失、功能全失等傷害。
   （二）被告乙○○○、甲○○二人對於工作場所安全監督管理之疏失，致原告受
         有前述重傷害，且渠等二人之過失行為與原告之傷害行為有相當因果關係
         ，被告二人自應依民法第一百八十四條及第一百八十五條之規定對原告負
         連帶賠償責任。再被告乙○○○為高北砂石場之董事，其於執行職務時，
         怠於注意工場安全措施之維護，以防危險發生，致加損害於原告，是被告
         高北砂石場自應依民法第二十八條規定與被告乙○○○負連帶賠償責任；
         又被告甲○○受僱於被告高北砂石場擔任廠長，執行職務時，疏於工作場
         所安全之監督管理，致加損害於原告，被告高北砂石場選任及監督其受僱
         人未盡相當之注意義務，是被告高北砂石場亦應依民法第一百八十八條規
         定與被告甲○○負連帶賠償責任。
   （三）原告請求被告連帶給付原告九百七十萬八千零七十四元整，茲分述如下：
         １、醫療費用：三萬零三百七十五元。
         ２、勞動能力喪失之損害：七百八十九萬二千六百七十二元。
           原告之右上肢離斷，依勞工保險殘廢給付標準表，係屬第五級之殘廢等
           級，而左上肢關節僵硬、肌力損失，遺存有顯著之運動障害可歸類為殘
           廢等級第七級，依勞工保險條例第五十五條第四款規定：「被保險人身
           體遺存障害，同時適合殘廢給付標準表之第八等級至第一等級間任何兩
           項目以上時，按其最高殘廢等級再升兩等級給與之。」，則原告遺存之
           身體障害即應按第五級再升兩級而屬於第三級之殘廢，依各殘廢等級喪
           失或減少勞動力比率表計，原告喪失勞動能力之程度為１００％。參照
           勞動基準法第二條第四款後段之規定，原告之平均工資為一千五百元（
           每日工資2500元，六個月總日數為182日，實際工作日數八月共十天，九
           月共二十五天，十月共二十六天，十一月共十九天，十二月共十二天，
           共九十二天，故平均工資為一千二百六十三點七四元（(2500×92)/182=
           1263.74），因少於該期間內工資總額除以實際工作日數所得金額百分之
           六十即一千五百元，故平均工資以一千五百元計（(2500×92) /92×60%
           =1500），則月薪應為四萬五千元。原告現年三十四歲，設其退休年齡為
           五十五歲，尚有二十一年工作時間，依霍夫曼法計算公式扣除中間利息
           ，原告喪失勞動能力之損害計七百八十九萬二千七百七十六元（即年薪
           45000×12=540000，540000×14.0000000=0000000.072四捨五入後為七
           百八十九萬二千六百七十六元），原告請求七百八十九萬二千六百七十
           二元，即為原告勞動能力喪失之損害。
         ３、增加生活上須要之損害：
           (1) 義肢費用：一次需九萬五千元，每三年須更換一次，共須更換七次
           以上，以通貨膨脹與中間利息相抵，計六十六萬五千元。
           (2) 看護費用：依台中榮總之看護費計算標準一天為二千四百元，原告
           雖由其胞弟負責看護，並無現實看護費之支出，惟因親屬代為照顧被害
           人之起居，固係出於親情，但親屬看護所付出之勞力，並非不能評價為
           金錢，此種親屬基於身份關係之恩惠，自不能加惠於加害人，故仍應比
           照僱用職業護士看護之情形，認被害人受有相當於親屬看護費之損害，
           得向加害人請求，仍得照市價計算其損害：住院期間計五十日（光田綜
           合醫院大甲分院三十六日 (86.12.18至87.01.22) 、台中榮民總醫院六
           日 (87.03.14至87.03.19)、長庚紀念醫院八日  (87.08.13至87.08.20)
           ），看護費用共十二萬元（2400×50=120000）。
        ４、精神慰撫金：
          原告正值壯年，因被告等人之過失致受雙肢俱殘之嚴重傷害，姑不論復健
          時之身心折磨，將來要面對殘障之調適，僅就其身為一家之主，係家中經
          濟支柱，今尚有幼子待哺、妻母待養，不但不能貢獻所能，反成為家中重
          負，精神之痛苦無以名狀，今僅就此精神痛苦請求慰撫金一百萬元。
     綜上，被告應連帶給付之賠償費用計九百七十萬八千零四十七元（30375+0000
     000+665000+120000+0000000=0000000）
   （四）對被告抗辯所為之陳述：在刑事判決卷內被告甲○○已陳述：「乙○○○
         是高北砂石場之實際負責人，伊僅係廠長，負責整個砂石打碎：：：」。
         而被告乙○○○亦曾表示是伊自行決定去辦理登記為負責人，且依高北砂
         石場之公司事項登記卡上亦記載被告乙○○○為負責人，被告之抗辯顯無
         理由。
  三、證據：光田綜合醫院大甲分院診斷證明書影本二份，醫療費用單據影本二十六
      張，各殘廢等級喪失或減少勞動力比率表乙份，強生義肢公司估價影本乙份，
      台中榮民總醫院住院收費收據影本乙份，長庚紀念醫院診斷證明書影本乙份，
      台中榮民總醫院病患服務中心服務簡介正本乙份，台灣高等法院台中分院台中
      分院刑事判決影本乙份，高北砂石有限公司設立登記事項卡正本乙份，財政部
      台灣省中區國稅局各類所得扣繳暨免扣繳憑單影本乙份，台中市身心障礙者輔
      助器具補助審核作業規定暨台中市身心障礙者輔助器具補助標準表。
乙、被告方面：
 （一）聲明：駁回原告之訴，訴訟費用由原告負擔。
 （二）陳述：
    １、被告乙○○○部分：股東會開會決定要伊當負責人，伊只是掛名負責人，實
        際之負責人是許秀清，伊不應負損害賠償責任。原告只是臨時工，一天薪水
        為二千五百元。
    ２、被告甲○○部分：實際負責人是許秀清，我只是工人，許秀清叫我找人來作
        ，我才找郭西樑去叫人。
丙、本院依職權調閱台灣高等法院台中分院八十九年上易字第二０五一號卷宗全卷，
    並向財政部台灣省中區國稅局沙鹿稽徵所函查兩造之財產歸戶資料。
        理    由
一、本件原告起訴主張被告乙○○○為高北砂石場負責人，被告甲○○則為該砂石場
    廠長，均為從事相關砂石業務之人，為防止砂石場器具損害之發生，應注意配置
    人數是否足夠，且告知工作環境危害因素，並盡督促管理之責，以防危險發生。
    而被告乙○○○及被告甲○○明知分類砂石機應由二人負責操作，即一人負責控
    制開關，一人負責在輸送帶上清理砂石及維修，竟任由原告一人獨自從事上揭工
    作，並未告知工作環境危害因素，亦未盡督促管理之責，致原告於從事清洗輸送
    帶時，雙手捲進輸送帶，受有右上肢自肩關節以下截肢，左上肢、肘、關節僵硬
    、肌力損失、功能全失等傷害。被告二人對於工作場所安全監督管理確有疏失，
    且此過失行為與原告之傷害行為有相當因果關係，被告乙○○○、甲○○自應依
    民法第一百八十四條及第一百八十五條之規定對原告負連帶賠償責任。再被告乙
    ○○○為被告高北砂石場之董事，其於執行職務時，怠於注意工廠安全措施之維
    護，以防危險發生，致加損害於原告，是被告高北砂石場自應依民法第二十八條
    規定與被告乙○○○負連帶賠償責任。又被告甲○○受僱於被告高北砂石場擔任
    廠長，執行職務時，疏於工作場所安全之監督管理致加害於原告，被告高北砂石
    場選任及監督其受僱人未盡相當之注意義務，是被告高北砂石場亦應依民法第一
    百八十八條規定與被告甲○○負連帶賠償責任，爰依侵權行為法則起訴請求被告
    連帶給付原告醫療費、勞動能力喪失之損害、增加生活所需要、精神慰撫金共計
    九百七十萬八千零七十四元整。被告乙○○○則辯稱伊非被告高北砂石場之負責
    人，僅係掛名負責人，實際負責人是許秀清，伊不應負損害賠償責任；被告甲○
    ○則辯稱伊僅為工人，實際負責人為許秀清，不應由伊負賠償責任云云。
二、經查原告起訴主張其受僱於被告高北砂石場擔任臨時工，因獨自一人工作負責操
    作砂石機致雙手受重傷之事實，業據原告提出光田一綜合醫院大甲醫院診斷證明
    書影本二份及台灣高等法院台中分院八十九年度上易字第二０五一號刑事判決正
    本乙份，被告亦不爭執，自堪信為真實。原告主張被告乙○○○、甲○○分別為
    高北砂石廠負責人、廠長，為從事砂石業務人，於執行職務時，疏於工作場所安
    全之監督管理，致加損害於原告，而高北砂石場選任及監督受僱人執行職務時未
    盡相當注意義務，致本件危害事故之發生，故依民法第二十八條、第一百八十四
    、第一百八十五條及第一百八十八條規定請求被告負連帶賠償責任。被告則以前
    揭情詞置辯，是本件所爭執者實為被告乙○○○、甲○○是否分別為高北砂石廠
    負責人、廠長，依法應就原告受傷負連帶賠償責任，茲敘述如下：
   （一）被告乙○○○雖一再辯稱非被告高北砂石場負責人，實際負責人為許秀清
         ，高北砂石場之財務運作皆由許秀清負責，伊僅是掛名負責人云云。經查
         被告乙○○○雖於偵訊時供稱：該砂石場係由甲○○負責監督管理，伊僅
         於早上去看看而已等語（詳參八十七年六月十五日台中地檢署偵訊筆錄）
         。惟於刑事庭審理時則稱：許秀清及甲○○是實際負責人，「我也是股東
         」，財務及實際運作是他們二人（詳參八十八年二月八日刑事審判筆錄）
         ；於本院審理時稱：是股東開會決定要我當負責人，我只是掛名負責人（
         詳參本院九十年七月五日言詞辯論筆錄）。而被告甲○○於刑事庭審理時
         亦供稱：「是乙○○○自己去辦理公司登記」（詳八十八年度易字第四三
         七號刑事卷八十九年三月十七日審判筆錄），按有限公司應至少置董事一
         人執行業務並代表公司，最多置董事三人，就有行為能力之股東選任：：
         ：：公司法第一百零八條第一項定有明文。公司法就有限公司採董事單軌
         制，以董事代表公司執行業務，董事並由股東中選任，並無限制董事必為
         持股比率最高股東或負責公司財務調度方得被選任為董事之規定，而被告
         乙○○○既承認伊為公司股東，依照公司法第一百零八條規定當然有資格
         被股東選任擔任公司董事（即負責人），且被告乙○○○供稱係由股東決
         定由伊當負責人，被告甲○○亦稱係由被告乙○○○辦理公司登記，由此
         可證被告乙○○○應係經由公司股東於股東會中決議選任為董事，並經其
         同意登記為負責人，當為被告高北砂石場負責人無誤，被告乙○○○抗辯
         非公司負責人云云，洵無足採。
   （二）另被告甲○○雖辯稱伊僅為工人，並非廠長，不負賠償責任云云。然查，
         伊於偵訊時供稱：伊職位為廠長，負責進出貨（詳參八十七年六月十五日
         台中地檢署偵訊筆錄），由上供述，伊已承認為砂石場廠長。又證人鄭春
         加於刑事庭審理時具結證稱：渠受僱於該砂石場，係甲○○出面僱用的，
         平常渠係在砂石機上方的控制室控制機器運轉；郭西樑平常並不常去砂石
         場，乙○○○負責公司內部行政業務，而甲○○負責砂石場之現場業務（
         詳參刑事卷八十八年五月十二日審判筆錄）；另證人即該砂石場之股東陳
         明宏於刑事庭審理時亦証稱該砂石場由被告甲○○負責，而被告乙○○○
         亦常常去砂石場（詳見刑事卷八十八年三月三十一日審判筆錄），依上述
         証人所言均足資證明被告甲○○並非工人，而為砂石場廠長，是本件被告
         高北砂石場之業務係由被告乙○○○、甲○○負責，應屬無誤；復參以被
         告乙○○○及被告甲○○均因業務過失而被判處有期徒刑八月確定，有台
         灣高等法院台中分院八十九年度上易字第二０五一號判決附卷可參，是被
         告乙○○○為被告高北砂石場負責人，被告甲○○為廠長，對於砂石場之
         經營確負有安全監督之責，被告二人猶抗辯稱僅係掛名負責人、工人不用
         負責云云，委無足採。
四、按法人對於其董事或其他有代表權之人因執行職務所加於他人之損害，與該行為
    人連帶負賠償之責任。又因故意或過失，不法侵害他人之權利者，負損害賠償責
    任。受僱人因執行職務，不法侵害他人之權利者，由僱用人與行為人連帶負損害
    賠償責任，民法第二十八條、第一百八十四條第一項前段，第一百八十八條第一
    項分別定有明文。查原告係受僱於被告高北砂石場之臨時工，為被告所自認，從
    而原告依據上開法條規定請求被告高北砂石場、被告乙○○○（即高北砂石場負
    責人）、被告甲○○（即高北砂石場廠長）三人負連帶賠償責任，於法有據，應
    予准許，茲就原告得訴請被告連帶賠償之項目及金額審酌如下：
    （一）醫療費用：原告主張因本件事故受有前述之傷害，支出醫藥費用請求三萬
          零三百七十五元，業據其提出醫療收據影本二十六張為證，被告亦不爭執
          ，堪信為真，應予准許。
    （二）勞動能力喪失之損害：原告主張其為受僱於被告高北砂石廠之臨時工，每
          日工資為二千五百元，原告於八十六年十二月八日受傷，年僅三十四歲，
          並提出光田綜合醫院大甲分院診斷證明書乙份為證，被告對此並不爭執。
          按勞動基準法規定六十歲為工作年限，原告僅設其退休年齡為五十五歲，
          自未逾上開年限規定。至原告喪失勞動能力之程度，依光田綜合醫院大甲
          分院診斷證明，原告之右上肢離斷，依勞工保險殘廢給付標準表，係屬第
          五級之殘廢等級，而左上肢關節僵硬肌力損失遺存有顯著之運動障礙可歸
          類為殘廢等級第七級，依勞工保險條例第五十五條第四款規定：「被保險
          人身體遺存障害，同時適合殘廢給付標準表之第八等級至第一等級間任何
          兩項目以上時，按其最高殘廢等級再升兩等級給與之。」，則原告遺存之
          身體障害即應按第五級再升兩級而屬於第三級之殘廢，依各殘廢等級喪失
          或減少勞動力比率表計，原告喪失勞動能力之程度為１００％。參照勞動
          基準法第二條第四款後段之規定，原告之平均工資應為一千五百元（每日
          工資2500元，六個月總日數為182日，實際工作日數八月共十天，九月共
          二十五天，十月共二十六天，十一月共十九天，十二月共十二天，共九十
          二天，故平均工資為一千二百六十三點七四元（(2500×92) /182=1263.
          74），因少於該期間內工資總額除以實際工作日數所得金額百分之六十即
          一千五百元，故平均工資以一千五百元計（(2500×92) /92×60%  =1500
          ），則月薪應為四萬五千元  (1500×30=45000)，原告並提出中區國稅局
          扣繳憑單（給付總額：四十九萬八千三百二十五元，給付期間自八十五年
          十二月至八十六年八月，故原告八十六年每月平均工資實為五萬五千三百
          六十九元），是原告於本事件中僅以平均工資月薪四萬五千元為計算標準
          應屬正當。又原告現年三十四歲，設其退休年齡為五十五歲，尚有二十一
          年工作時間，依霍夫曼法計算公式扣除中間利息，原告喪失勞動能力之損
          害計七百八十九萬二千七百七十六元（即年薪為45000×12=540000，540
          000×14.0000000=0000000.072四捨五入後為七百八十九萬二千六百七十
          六元），故原告就此請求被告連帶賠償七百八十九萬二千六百七十二元，
          於法有據，且屬適當合理，應予准許。
    （三）義肢費用：原告請求六十六萬五千元，業據其提出強生義肢公司估價單為
          證，原告雖未實際支出，然原告受有左右肢截肢之傷害，裝接義肢為原告
          最適當之醫療選擇，顯見裝接義肢乃因本件車禍傷害而增加生活上需要之
          費用，自得依民法第一百九十三條規定請求賠償（最高法院五十四年台上
          字第二一０七號判決、五十八年台上字第一二三五號、第一二六九號判決
          意旨參照）且此費用之賠償，不以實際支出者為限，裝接義肢為原告最適
          當之醫療復健選擇，該項估價支出自應准許。況依裝接義肢除義肢本身費
          用外，尚須配合復健及適應治療，非短期得裝接，而一般義肢使用年限大
          約為三至四年，他日尚須更換，故原告以三年須更換一次，共須更換七次
          ，一次需九萬五千元，以通貨膨脹與中間利息相抵，計六十六萬五千元 (
          95000×7=665000)。於法有據，應予准許。
    （四）看護費用：原告雖由其親人照顧，並未實際支出看護費用，惟因受傷請人
          看顧而支出之看護費用，參酌最高法院八十七年台上字第二０五八號判決
          意旨，此部分費用自屬因被告之侵權行為原告所增加上生活上需要之費用
          。原告雖未僱請他人看護，而由原告之親人自行看護，然親屬間之看護，
          縱因出於親情而未支付該費用，然其所付出之勞力，顯非不能以金錢為評
          價，此種基於身分關係之恩惠，自不能加惠於加害人，而應比照一般看護
          情形，認被害人受有相當看護費之損害，命加害人賠償，始符民法第一百
          九十三條第一項所定「增加生活上需要」之意旨，最高法院八十九年台上
          字第一七四九號判決可茲參照，是原告對於看護費用之請求，自屬有據。
          經查原告提出台中市榮民服務處病患服務中心服務簡介，看護費用一日為
          二千二百元，本院審酌應比照僱用職業護士看護之情形，認被害人受有相
          當於親屬看護費之損害，得向加害人請求，仍得照市價計算其損害：住院
          期間計五十日（光田綜合醫院大甲分院三十六日（86.12.18至87.01 .22)
          、台中榮民總醫院六日    (87.03.14至87.03.19)  、長庚紀念醫院八日
          (87.08.13至87.08.20) ），看護費用共十二萬元（2200×50=110000）。
          八日），是原告看護費用於十一萬元範圍內之請求，為有理由，應予准許
          。
    （五）非財產之損害賠償：原告因本件事故，受有右上肢關節離斷，左上肢壓榨
          傷合併腔室症候群肱骨骨折神經損傷及大量皮膚損傷等嚴重職業傷害，經
          送醫急救後，原告仍受有右上肢自肩關節以下截肢，左上肢肘關節僵硬肌
          力損失功能全失等傷害，終生須以裝接義肢使得活動，核其傷勢及受傷部
          位，顯屬人身之重大傷害，本院斟酌原告所受上述身體傷害，治療費時，
          須終身以義肢活動，對原告造成一生痛苦，尚有妻小父母待養，並審酌被
          告高北砂石有限公司營業項目，資本額，及被告乙○○○、甲○○分別為
          公司負責人、廠長，爰審酌兩造身份、地位、智勢水準、經濟能力及原告
          所受之精神痛苦，認原告請求被告連帶賠償非財產上損害於三十萬元範圍
          內，要屬適當。
五、綜上說明，原告依民法第二十八條，第一百八十四條第一項前段、第一百八十八
    條第一項、第一百九十三條第一項、第一百九十五條第一項前段，訴請被告三人
    離連帶給付八百九十九萬八千零四十七元（即醫療費用三萬零三百七十五元，勞
    動能力喪失損害費用七百八十九萬二千六百七十二元，義肢費用六十六萬五千元
    ，非財產上損害三十萬元，看護費用十一萬元），及自八十九年七月十九日起至
    清償日止，按年息百分之五計算之利息，為有理由，應予准許。逾此部分之請求
    ，則無理由，應予駁回。
六、原告陳明願供擔保請准宣告假執行，就原告勝訴部分，經核無不合，爰酌定相當
    金額准許之。至原告敗訴部分，其假執行之聲請已失所附麗，自應予駁回。
七、據上論結，原告之訴一部有理由，一部無理由，依民事訴訟法第七十九條但書、
    第八十五條第二項，第三百九十條第二項，判決如主文。
中      華      民      國      九十      年      七    月    十九    日
                                        臺灣臺中地方法院民事第三庭
~B法      官  涂秀玲
右為正本，係照原本作成。
如不服本判決，應於判決送達後二十日內，向本院提出上訴狀。
中      華      民      國    九十      年      七      月    十九   日
~B法院書記官  王麗麗


司法院資訊處製作；財團法人民間司法改革基金會備份。
